【裁判字號】    89,上易,1698
【裁判日期】    890607
【裁判案由】    妨害名譽
【裁判全文】
臺灣高等法院臺中分院刑事判決                  八十九年度上易字第一六九八號
    上訴人  臺灣苗栗地方法院檢察署檢察官
    被  告  甲○○
右上訴人因被告妨害名譽案件，不服臺灣苗栗地方法院中華民國八十九年六月七日第
一審判決（民國八十九年度易字第一八五號，起訴案號：臺灣苗栗地方法院檢察署民
國八十八年度偵字第三０三六號），提起上訴，本院判決如左：
    主  文
上訴駁回。
    理  由
一、本案經本院審理結果，認第一審判決認被告甲○○被訴妨害名譽之事實不能證明
    而諭知被告無罪，並無不當，應予維持，並引用第一審判決書記載之證據及理由
    （如附件）。
二、上訴人即檢察官在本院未提出其他不利於被告之證據，其上訴意旨徒以被告身為
    一地方之首長，竟於公開場合率領群眾並用暴力手段來進行非法之集會活動，期
    間並用雞蛋等物丟擲告訴人吉元電纜電訊股份有限公司，其濫用權力可見一斑，
    但原審法院竟誤認被告之行為無主觀上之實質惡意，實對告訴人之權益未加保護
    諸語據以指摘原判決不當，為無理由，應予駁回。
三、據上論斷，應依刑事訴訟法第三百七十三條、第三百六十八條判決如主文。
本案經檢察官乙○○到庭執行職務。
中      華      民      國    八十九      年      九      月    十四    日
                              臺灣高等法院臺中分院刑事第十庭
                                    審判長法  官  林  照  明
                                          法  官  蕭  廣  政
                                          法  官  李  寶  堂
右正本證明與原本無異。
不得上訴。
                                          書記官  蕭  玉  真
中      華      民      國    八十九      年      九      月    十五    日
附件：
臺灣苗栗地方法院刑事判決                          八十九年度易字第一八五號
    公  訴  人  臺灣苗栗地方法院檢察署檢察官
    被      告  甲○○  男五十歲（民國○○○年○月○○日生）
                        身分證統一編號：Ｋ一一七六七二二號
                        住苗栗縣苗栗市○○里○○街六六號五樓
右列被告因誹謗案件，經檢察官提起公訴 (八十八年度偵字第三０三六號)，本院判
決如左：
    主  文
甲○○無罪。
    理  由
一、按告訴乃論之罪，其告訴應自得為告訴之人知悉犯人之時起，於六個月內為之，
    刑事訴訟法第二百三十七條第一項定有明文。又告訴乃論罪之告訴，不以指明犯
    人為必要，但須指明所告訴之犯罪事實及表示希望訴追之意思已足，且於單純一
    罪時，告訴人對犯罪事實一部之告訴，其效力及於全部，學理上稱之為告訴上之
    「客觀不可分」原則。本案告訴人吉元公司於提出告訴時，其所為申告內容之意
    旨，已就被告涉及刑法妨害名譽罪嫌部分提出告訴，並提出「當晚全程錄影帶」
    為証，此有偵查卷附告訴人之告訴狀記載可稽，足徵告訴人自始即已就本件公訴
    人所起訴之犯罪事實為申告或希望表示訴追之意思，且告訴人於民國八十八年一
    月十三日提出告訴，顯亦未逾告訴期間六個月，是被告答辯略以：本件未於告訴
    期間內依法告訴，欠缺訴追條件云云，尚無足採，合先敘明。
二、又刑法上關於妨害名譽及信用之罪，固分依妨害名譽罪及妨害信用罪訂定處罰要
    件；而有關妨害信用罪（刑法第三百十三條）之被害人包括自然人及法人，其行
    為之客體為該被害人之經濟信用評價，並無異議；至於妨害名譽罪（同法第三百
    零九條、第三百十條）之被害人，除自然人外，是否包括法人在內，學者間雖有
    異說；惟鑑於社會進步與觀念之改變，法人之目的、任務、功能與社會角色均已
    因商業上之競爭與社會之期待而有所丕變，是故法人因法律所擬制之人格，非僅
    限於其於經濟、商業、金融之信用，而尚包括其整體之企業形象在內，故近代之
    法人活動，不問是公益或營利法人，亦不分社團或財團，莫不競相參與或推動各
    種公益、慈善、賑災、環保等活動，並積極運用媒體或公關，以建立其品牌、口
    碑與良好之社會形象，務期世人除信用其商品之品質外，並使其企業整體形象人
    格化、道德化，故晚近之企業商譽，己非限於「經濟信用」一端，而尚應包括及
    文化、社會、宗教態度、甚至政治取向等各層面，其間牽涉之倫理價值判斷，已
    與自然人相同，有同等之法益保護必要；是被告抗辯：「刑法妨害名譽中之誹謗
    罪，所保護之法益為個人人格在社會中所受之評價，不包括個人以外之團體，如
    公司或政府機構」云云，亦為本庭所不採，併此敘明。
三、本件公訴意旨略以：甲○○為苗栗縣苗栗市市長，於民國八十七年十二月十五日
    十九時許，在苗栗縣苗栗市○○街一五０號前，於苗栗市民抗議吉元有線電視股
    份有限公司（下稱吉元公司）播放之電視品質不佳、收費過高活動現場，上台發
    表意見時，因見台下民眾發言稱「等一下給人打到，你就死了」時，竟未查明該
    民眾之身分即藉題發揮稱：「說不定吉元有派人在裹面，故意在生謠，吉元專門
    有這種小動作對付我們，這個領導人啊我們大家要注意，不要給吉元說我們受騙
    了」及台下民眾稱：「等一下鬧事你負責的下來嗎﹖」時，復再稱：「有看到嗎
    ﹖他吉元公司的人動不動就鬧事，大家要冷靜，不要受吉元公司故意煽動」等意
    指吉元公司派員混入群眾中藉機鬧事，挑起群眾激動之情緒以衍發事端之語，足
    使與聞者貶抑對吉元公司之評價、損害吉元公司之名譽等語，因認被告涉犯有刑
    法第三百十條第一項之妨害名譽罪嫌。
四、按犯罪事實應依證據認定之，無證據不得推定其犯罪事實。又不能證明被告犯罪
    者，應諭知無罪之判決，刑事訴訟法第一百五十四條、第三百零一條第一項分別
    定有明文。又告訴人之告訴，係以使被告受刑事訴追為目的，是其陳述是否與事
    實相符，仍應調查其他証據以資審認，最高法院五十二年台上字第一三００號著
    有判例，可資參照。又刑法第三百十條第一項誹謗罪之成立，以行為人之主觀上
    出於誹謗他人名譽之故意，而為一定足以毀損他人名譽事項之傳述方有該當，而
    因此主觀意思存在於行為人之內心，於訴訟上於探究行為人是否出於誹謗之故意
    ，當只有從其所為言論及其他客觀事實以資審究；訊據被告甲○○堅詞否認有誹
    謗之故意，辯稱：伊係於民眾抗議告訴人吉元公司節目品質不佳之抗議會場上發
    言，茲因某身分不詳民眾在台下提問，被告為恐在場民眾受此騷動而失序、甚至
    混亂出事，旋提醒並呼籲台下民眾切勿妄動，且抗議活動中之相互對立者僅有二
    方，活動當中如有製造騷動、破壞秩序之人，該人即有可能為遭抗議之吉元公司
    或其支持者，則被告基此合理懷疑，而對台下騷動者之騷動，表示質疑口吻，並
    提醒民眾切勿妄動而徒生事端，顯無散佈流言之意思或意圖等語。
五、按行為人指摘或傳述散佈之事是否已眨抑他人名譽，構成誹謗言論，須依客觀之
    日常生活經驗、社會一般觀念、及被害人個人條件及狀況，判斷該言論之內容是
    否足以達致污蔑、侮辱、眨抑被害人之人格聲譽或使他人對被害人人格產生輕硯
    之效果而定。觀諸起訴書所載被告之二段言語內容，「說不定吉元有派人在裡面
    ，故意在生謠：：大家要注意：：不要給吉元說我們受騙了」、「... 大家要泠
    靜，不要受吉元公司故意煽動」等語，其語義之重點，僅是以懷疑口吻，提供意
    見供民眾參考，自客觀經驗上，尚不致令人必然產生對告訴人公司眨抑或輕蔑之
    效果；次按被告指「吉元公司專門有這種小動作對付我們」「這個領導人啊我們
    要注意」云云，就被告主觀而言，據被告供陳渠與吉元公司之「領導人」即負責
    人江德利原本熟識，依據渠過去之交往經驗，渠之言論實係有感而發，並非無的
    放矢、毫無根據，並舉例如：一、被告於八十五年間擔任苗栗縣議員期間，曾至
    苗栗縣大湖鄉錦山及南湖地區，察看苗栗縣政府發包之道路工程施工情形，因甫
    得罪吉元公司未幾，吉元公司即於當晚製作播放之新聞節目中，對被告察看工程
    之新聞，故意以只播出被告之手、腳，而不播出被告頭臉部位之異常方式處理該
    新聞畫面，嗣經被告向吉元公司之記者查詢，始知係其「上級」所交待。此後，
    吉元公司亦常以此手法播出有關被告之新聞，甚至不為播出。二、再被告擔任苗
    栗市長後，因民眾不斷向被告及市公所抱怨吉元公司節目品質低劣、收費過高，
    要求被告及市公所予以反映，經被告及市公所向吉元公司反映時，吉元公司非唯
    藉詞百般推諉，嗣更對外放話表示﹕被告爭取的並非民眾權益、真正意圖在吉元
    公司之經營權云云，藉以污蔑被告；三、吉元公司因不滿被告，而利用其為傳播
    媒體之便. 先後製播與事實不符：「苗栗市路燈白天亮，浪費公帑」、「檢視苗
    栗市政，市長特權？政策歪哥？市長風範」等新聞節目，藉以貶抑被告及被告主
    持之苗栗市公所名譽，經市公所多次去函要求更正內容，亦不置理等語，並提出
    苗栗市公所函件影本三份為證；綜上足證，被告與告訴人間夙因細故，多有誤會
    ，則被告以自身親歷經驗指其常有「小動作」「應多注意」云云，就其事實部分
    ，固仍屬個人主觀上之揣測，非無誤斷可能，然既係基於其主觀認知（即相信其
    可以證明為真實）而為，且衡諸一般國民生活經驗，其此種主觀上之懷疑並非絕
    對不可能，自難謂係故意虛加指摘傳述明知為不實之事實，而有誹謗自訴人名譽
    之意圖，此外，既無積極證據可以證明被告係基於主觀上之「實質惡意」，自難
    認被告為上開行為係出於明知而虛偽傳述不實事實之誹謗故意，自不應令其就該
    確信得證明為真實之傳述，負誹謗之罪責。
六、綜上所述，被告所為尚未該當於刑法上誹謗罪之構成要件，此外復查無其他積極
    證據足資證明被告其他有何誹謗之犯行，既不能證明被告犯罪，核諸前揭說明，
    自應由本院為被告無罪之諭知。
據上論斷，應依刑事訴訟法第三百零一條第一項，判決如主文。
本案經檢察官吳義聰到庭執行職務
中      華      民      國    八十九    年      六      月      七      日
                                      臺灣苗栗地方法院刑事庭
                                          法  官  楊  台  清
右正本證明與原本無異。
如不服本判決，應於判決送達後十日內向本院提出上訴狀（應附繕本），上訴於臺灣
高等法院臺中分院。
                                          書記官  李   惠  雯
中      華     民      國    八十九    年      六      月      七       日
                                                                        Ｋ


司法院資訊處製作；財團法人民間司法改革基金會備份。
